【裁判字號】    98,訴,324
【裁判日期】    980716
【裁判案由】    營利事業所得稅
【裁判全文】
臺北高等行政法院判決
                                       98年度訴字第324號
                              .
原      告  根登建設股份有限公司
代  表  人  甲○○（董事長）
訴訟代理人  何志儒  會計師
被      告  財政部臺北市國稅局
代  表  人  凌忠嫄（局長）住同上
訴訟代理人  乙○○
上列當事人間因營利事業所得稅事件，原告不服財政部中華民國
97年12月18日台財訴字第09700502370 號訴願決定，提起行政訴
訟。本院判決如下：
    主      文
原告之訴駁回。
訴訟費用由原告負擔。
    事實及理由
一、事實概要：
    原告民國（下同）94年度營利事業所得稅結算申報，列報營
    業收入淨額新臺幣（下同）43,515,315元、營業成本19,190
    ,510元及全年所得額虧損5,610,695 元，經被告以原告申報
    之帳載資料前後期不一致，96年6 月7 日提示之帳簿憑證帳
    載不完備、憑證欠齊全，無從勾稽查核，致無從審認其申報
    之帳載資料是否屬實，爰另以96年11月14日財北國稅信義營
    所字第0960204552號函，通知原告提示足資勾稽查核之帳簿
    憑證供核，惟原告仍未依限提示足資證明其申報之帳載資料
    為正確，及可勾稽查核之帳簿憑證或相關資料供核，被告遂
    按申報業別（行業標準代號：4200-21 ）同業利潤標準淨利
    率15% 核算營業淨利為6,527,297 元，加計非營業收入總額
    1,396,362 元，減除非營業損失及費用總額4,285,708 元，
    核定全年所得額為3,637,951 元，應補稅額899,281 元。原
    告不服，申請復查，未獲變更，經提起訴願遭決定駁回，遂
    向本院提起行政訴訟。
二、原告訴稱：
  (1)本件被告援用所得稅法第83條、同法施行細則第81條暨營利
    事業所得稅查核準則第6 條，依同業利潤淨利率標準，核課
    原告本（94）年度所得稅，是本件應予釐清之爭點為(一)本件
    是否符合相關法令，而得改依同業利潤標準核課；(二)如得改
    依同業利潤標準核課，應採何種核定方式；(三)被告之核定方
    式是否符合實務案例意旨；(四)被告之核定方式，各年度是否
    一致。
  (2)稽徵機關依同業利潤標準核課之依據，為所得稅法第83條、
    同法施行細則第81條及營利事業所得稅查核準則第6 條。而
    同業利潤標準核課方式，有「毛利率核課」及「淨利率核課
    」二種方式，原告94年度營業費用係屬明確可查，應依「毛
    利率核課」方式始為適法：稽徵機關改依同業利潤標準核課
    之依據，為所得稅法第83條、同法施行細則第81條及營利事
    業所得稅查核準則第6 條規定，是納稅義務人如有符合前開
    法令規定之情形，稽徵機關改依同業利潤標準核課納稅義務
    人本年度營所稅，尚屬合法有據。惟依上開所得稅相關法令
    所揭意旨，原告本年度「營業成本」，縱因帳簿、文據未能
    提示或提示不完全，而得改依同業利潤標準核定，然同業利
    潤標準之核課，亦有區分「毛利率」及「淨利率」二種核定
    方式：(一)營業成本部分，帳簿文據不全者，依「毛利率」核
    定，營業費用部分核實認定；(二)營業成本及費用，帳簿文據
    均不全者，依「淨利率」核定。故原告本年度「營業費用」
    部分，既屬明確可查，被告自應依法對費用部分核實認定，
    乃被告片面以原告未能提示「營業成本」部分之帳簿、文據
    為由，將本件「營業成本」、「營業費用」二部均適用同業
    利潤標準之規定，推計核定原告94年度營業淨利為15% ，其
    處分即有牴觸前開所得稅相關法令，暨最高行政法院96年度
    判字第1345號判決意旨之違誤，而難謂適法。
  (3)本件原告申報之營業費用，若部分科目帳簿文據不全，僅得
    就不全之科目調整或剔除，全數依同業利潤標準核課仍非適
    法：退步言，縱原告本年度「營業費用」之帳簿、文據，被
    告雖因部分科目尚有疑義，行文命令原告補正而補正尚有不
    足，依法亦僅得就帳簿文據不足之科目，予以調整減列或剔
    除，而並非所有費用科目，不論提示之帳簿文據是否合法，
    均全數依同業利潤標準核定，是被告本件原處分，仍有牴觸
    最高行政法院97年度判字第185 號判決意旨之違誤。
  (4)原告下（95）年度營利事業所得稅核定方式，被告即係以「
    毛利率」核定方式處理，而採費用部分核實認定，與本年度
    並不一致：原告相同案情之95年度營利事業所得稅，被告係
    以「原告未提供收入成本分析，營業成本無法勾稽為由」，
    依同業利潤標準「毛利率」核定方式，核定原告95年度營業
    成本，惟原告該年度支付之營業費用，既屬明確可查，被告
    就此部分仍依原告申報數調查並核實認定，而與94年度處理
    方式並不一致，此有原告95年度營利事業所得稅核定通知書
    暨調整法令及依據說明書影本可稽，其處分除有牴觸前揭實
    務判決意旨之違誤外，亦明顯與「行政自我拘束原則」相違
    背，而難謂適法。
  (5)綜上，原告主張其94年度營利事業所得稅申報，其中營業費
    用係屬明確可查，被告自應依法對費用部分核實認定，縱認
    所提示之帳簿文據不全，亦僅得就不全之科目調整或剔除，
    本件全數依同業利潤標準核課並非適法，則本件原處分暨訴
    願決定牴觸所得稅相關法令暨實務判決意旨，復有違行政自
    我拘束原則，自應予以撤銷等情。因而聲明：「訴願決定及
    原處分（含復查決定）均撤銷，訴訟費用由被告負擔」。
三、被告抗辯：
  (1)本件相關法令依據：
    「營利事業所得之計算，以其本年度收入總額減除各項成
      本費用、損失及稅捐後之純益額為所得額。」、「稽徵機
      關進行調查或復查時，納稅義務人應提示有關各種證明所
      得額之帳簿、文據；其未提示者，稽徵機關得依查得之資
      料或同業利潤標準，核定其所得額。」、「本法第83條所
      稱之帳簿文據，其關係所得額之一部或關係課稅年度中某
      一期間之所得額，而納稅義務人未能提示者，稽徵機關得
      就該部分依查得之資料或同業利潤標準核定其所得額。」
      為行為時所得稅法第24條第1 項、第83條第1 項及同法施
      行細則第81條所規定。再者，「營利事業未提示有關各種
      證明所得額之帳簿文據，經就營業收入淨額按同業利潤標
      準核定其所得額，如有非營業收益或損失，應依法合併計
      課或核實減除。」為營利事業所得稅查核準則第6 條第2
      項所規定。又所得稅法施行細則第81條第1 項規定，帳簿
      文據關係所得額之一部，而納稅義務人未能提示者，稽徵
      機關得就該部分依查得資料或同業利潤標準核定其所得額
      ，又所謂未提示，兼指帳簿文據全部未提示，或雖提示而
      有不完全、不健全或不相符者，改制前行政法院61年判字
      第198 號著有判例。
    課稅處分之要件事實，基於依法行政原則，如所得稅有關
      所得計算基礎之進項收入，依上開規定，應由稅捐稽徵機
      關負舉證責任，至有關所得計算基礎之減項，即成本與費
      用，則應由納稅義務人負舉證責任，從而稅捐發生及增加
      之事實，應由稅捐債權人負舉證責任，而屬稅捐減免之事
      實，則應由稅捐債務人舉證。參諸司法院釋字第537 號解
      釋：「....租稅稽徵程序，稅捐稽徵機關雖依職權調查原
      則而進行，惟有關課稅要件事實，多發生納稅義務人所得
      支配之範圍，稅捐稽徵機關掌握困難，為貫徹公平合法課
      稅之目的，因而課納稅義務人申報協力義務。....」是核
      課稅捐時應由納稅義務人申報或舉證資料之情形，納稅義
      務人若是推諉或不作為，即可能承擔後續所產生依查得資
      料、同業利潤核定所得額等不利益課稅處分之結果。
  (2)本件原告係經營造墓及靈骨塔營建業，94年度列報營業收入
    淨額43,515,315元、營業成本19,190,510元、營業費用及損
    失總額27,046,154元及全年所得額虧損5,610,695 元，被告
    所屬信義稽徵所以原告申報之帳載資料（存貨、房屋及建築
    、未攤銷費用等科目）前後期不一致，復以原告96年6 月7
    日提示之帳簿、憑證等不完備及欠齊全，經以96年11月14日
    財北國稅信義營所字第09760204552 號函（審查報告書第52
    至51頁），通知原告(一)說明列報營業成本19,190,510元之計
    算依據並提示原始憑證；(二)提示員工職稱表及佣金支出明細
    表、計算方式、兌領清冊；(三)說明帳載存貨、房屋及建築、
    未攤銷費用等前後期不一致之原因，並提供相關憑證；(四)未
    攤銷費用原始憑證、各項耗竭及攤提之計算方式及其原始憑
    證；(五)列報利息支出4,285,708 元部分，說明借款用途及資
    金運用狀況等，惟原告未依限於96年11月28日提示足資證明
    其申報之帳載資料為正確，及可勾稽查核之帳簿憑證等相關
    資料供核，致被告無從審認，被告遂按其申報業別（行業標
    準代號：4200-21 ）同業利潤標準淨利率15% 核算營業淨利
    6,527,297 元，加計非營業收入總額1,396,362 元，減除非
    營業損失及費用總額4,285,708 元，核定全年所得額為3,63
    7,951 元。原告不服，申經復查、訴願，仍未提示前揭原始
    憑證及相關證明文件供核，致被告仍無從審酌，則原告列報
    之營業成本及營業費用既有未提示或提示不完全情事，且原
    告之帳簿文據不全為原告所不爭執，揆之改制前行政法院61
    年度判字第198 號判例，原核定按同業利潤標準淨利率15%
    核定營業淨利6,527,297 元並無不合。
  (3)原告訴稱「95年度營利事業所得稅核定方式，被告即係以毛
    利率核定方式處理，而費用部分核實認定，與本年度並不一
    致」：營利事業所得稅之稽徵係採曆年制，依所得稅法第23
    條及同法施行細則第27條規定，會計年度應為每年1 月1 日
    至12月31日止，並按所得稅法第71條規定申報，逐年查核；
    原告95年度營利事業所得稅結算申報案件，被告所屬信義稽
    徵所經就原告提示之帳、證及相關文據查核，其中營業成本
    無法勾稽查核，按同業利潤標毛利率核定營業成本，至列報
    營業費用部分，經核屬營業成本予以轉列外，其餘核實認剔
    ，與原告94年度相關帳、證未提示及提示不完全有間，要無
    原告所稱前後年度未一致，違背行政自我拘束原則情事。
  (4)原告所舉最高行政法院96年度判字第1345號判決，係最高行
    政法院對原審法院就行業歸屬之事實認定未臻明確，發回原
    審法院另為適法處分；而最高行政法院97年度判字第185 號
    判決，則係被上訴人（稅捐稽徵機關）未依法送達查核通知
    書予該案上訴人，自無理由得謂該上訴人未提示資料供核，
    逕以同業利潤標準核定全年所得額，發回原審法院更為審理
    ；上開案情與本件原告帳簿文據提示不完全之情況有間，不
    可比附援引。又原告88年度至93年度營利事業所得稅結算申
    報，均因未提示帳證或帳證無法提示，經被告按同業利潤標
    準淨利率15% 核定全年所得額（審查報告書第80頁至78頁、
    第76頁及第73頁），各該年度之申報案件均已確定，併予敘
    明。
  (5)綜上，被告以原告94年度營利事業所得稅結算申報，未提示
    足資證明其申報之帳載資料為正確，及可勾稽查核之帳簿憑
    證等相關資料供核，致被告無從審認，則原告列報之營業成
    本及營業費用既有未提示或提示不完全情事，被告依法按其
    申報業別之同業利潤標準淨利率15% 核算營業淨利6,527,29
    7 元，於法並無違誤等語，而聲明：「原告之訴駁回，訴訟
    費用由原告負擔」。
四、得心證之理由：
  (1)兩造之爭執：本件被告援用所得稅法第83條、同法施行細則
    第81條暨營利事業所得稅查核準則第6 條，按申報業別（行
    業標準代號：4200-21 ）同業利潤標準淨利率15﹪核課原告
    94年度所得稅；原告爭執於：被告之核定方式是否於法有據
    ，是否符合實務案例意旨，各年度是否一致等。
  (2)按「稽徵機關進行調查或復查時，納稅義務人應提示有關各
    種證明所得額之帳簿、文據；其未提示者，稽徵機關得依查
    得之資料或同業利潤標準，核定其所得額。」、「本法第83
    條所稱之帳簿文據，其關係所得額之一部或關係課稅年度中
    某一期間之所得額，而納稅義務人未能提示者，稽徵機關得
    就該部分依查得之資料或同業利潤標準核定其所得額。」，
    為行為時所得稅法第83條第1 項及同法施行細則第81條所規
    定。而其標準，參見改制前行政法院61年判字第198 號判例
    所示，帳簿文據關係所得額之一部，而納稅義務人未能提示
    者，稽徵機關得就該部分依查得資料或同業利潤標準核定其
    所得額，又所謂未提示，兼指帳簿文據全部未提示，或雖提
    示而有不完全、不健全或不相符者。
  (3)本件原告係經營造墓及靈骨塔營建業，94年度列報營業收入
    淨額43,515,315元、營業成本19,190,510元、營業費用及損
    失總額27,046,154元及全年所得額虧損5,610,695 元，被告
    所屬信義稽徵所以原告申報之帳載資料（存貨、房屋及建築
    、未攤銷費用等科目）前後期不一致，復以原告96年6 月7
    日提示之帳簿、憑證等不完備及欠齊全，經以96年11月14日
    財北國稅信義營所字第09760204552 號函（原處分卷第52至
    51 頁 ）通知原告應提示有關各種證明所得額之帳簿、文據
    （如營業成本之計算依據並提示原始憑證，員工職稱表
    及佣金支出明細表、計算方式、兌領清冊，帳載存貨、房
    屋及建築、未攤銷費用等前後期不一致之原因，並提供相關
    憑證，未攤銷費用原始憑證、各項耗竭及攤提之計算方式
    及其原始憑證，列報利息支出，應說明借款用途及資金運
    用狀況等），但原告未依限提示足資證明其申報之帳載資料
    為正確，及可勾稽查核之帳簿憑證等相關資料供核，致被告
    無從審認，遂按其申報業別（4200-21 ）同業利潤標準淨利
    率15% 核算之，被告之核定方式，堪認於法有據。
  (4)至於，原告稱：「同業利潤標準之核課，營業成本部分，帳
    簿文據不全者，依毛利率核定，營業費用部分核實認定；營
    業成本及費用，帳簿文據均不全者，依淨利率核定」，而質
    疑：該年度營業費用部分屬明確可查，但被告將營業成本
    、營業費用均適用同業利潤標準之規定，難謂適法；原告
    申報之營業費用，若部分不全，僅得就不全之科目調整或剔
    除，全數依同業利潤標準核課仍非適法。經查：
    所得稅法第83條是針對未提示者，稽徵機關得依查得之資
      料或同業利潤標準，核定其所得額；而所得稅法施行細則
      第81條就所得額（一部或一期間）之帳簿文據，未能提示
      者，稽徵機關得就該部分依查得資料或同業利潤標準核定
      其所得額，而營利事業所得稅查核準則第6 條針對上開情
      形所核定之所得額，以不超過當年度全部營業收入淨額依
      同業利潤標準核定之所得額為限。而其查核之標準，雖得
      以各別所得、各別成本費用來論定，但仍屬帳簿文據足以
      勾稽者為限，否則雖提示而有不完全、不健全或不相符者
      其實質之結果仍等價於未提示。
    本件被告以96年11月14日財北國稅信義營所字第09602045
      52號函，通知原告提示營業成本之計算依據並提示原始憑
      證，員工職稱表及佣金支出明細表、計算方式、兌領清冊
      ，帳載存貨、房屋及建築、未攤銷費用等前後期不一致之
      原因，並提供相關憑證，未攤銷費用原始憑證、各項耗竭
      及攤提之計算方式及其原始憑證，列報利息支出，應說明
      借款用途及資金運用狀況等，而原告未依限提示足資證明
      其申報之帳載資料，故就營業成本部分無法查核，而營業
      費用部分則因憑證不全亦無法查核，原告又未提出說明，
      故被告依淨利率核認，自屬有據。另被告以原告95年度營
      利事業所得稅案件依毛利核計，何以94年度不可，按原告
      該95年度提示帳證資料齊全，可供被告查核，故被告以毛
      利率核實認列，與本案94年度情形未提出完整帳冊，而為
      不同處理自無差別待遇，附此敘明。
    原告申報之營業費用帳載部分，有薪資、佣金支出、各項
      耗竭及攤提等科目，被告均請原告提示具體事證供核，足
      見該部分原告所提出之相關資料均無法勾稽查核，原告亦
      陳明就被告計算之營業收入淨額之數據無意見，被告要求
      原告提出存貨資料，惟因年代久遠原告提出前揭資料確有
      困難（參本院卷p-67），原告又無法說明究竟哪一部分之
      帳載已經有足夠之資料足供獨立各別查核，課稅處分之要
      件事實，應由稅捐稽徵機關負舉證責任，但有關所得計算
      基礎之減項，即成本與費用，則應由納稅義務人負舉證責
      任，在原告未進一步舉證之下，原告所稱僅得就營業成本
      依毛利率核定，營業費用部分核實認定，或就提示不全部
      分按同業利潤標準淨利率15% 核算者，自無足採。
  (5)綜上所述，被告所為之處分（含復查決定），並無不法，訴
    願決定予以維持，亦無不合。原告徒執前詞，訴請撤銷，為
    無理由，應予駁回。又本案事證已臻明確，兩造其餘攻擊防
    禦方法均與本件判決結果不生影響，故不逐一論述，併此敘
    明。
五、據上論結，本件原告之訴為無理由，依行政訴訟法第98條第
    1 項前段，判決如主文。
中      華      民      國    98    年  7   月  16    日
                臺北高等行政法院第三庭
                    審判長法  官  楊莉莉
                          法  官  畢乃俊
                          法  官  陳心弘
上為正本係照原本作成。
如不服本判決，應於送達後20日內向本院提出上訴狀並表明上訴
理由，如於本判決宣示後送達前提起上訴者，應於判決送達後20
日內補提上訴理由書（須按他造人數附繕本）。
中    華    民    國    98    年     7    月   16     日
                          書記官  鄭聚恩


司法院資訊處製作；財團法人民間司法改革基金會備份。
